【裁判字號】    98,抗,207
【裁判日期】    980422
【裁判案由】    分割共有物
【裁判全文】
臺灣高等法院臺中分院民事裁定  98年度抗字第207號
抗  告  人  午○○
法定代理人  申○○
抗告人因與相對人戊○○等83人間分割共有物事件聲請續行訴訟
，對於中華民國98年2月26日臺灣臺中地方法院96年度重訴字第
323號所為裁定提起抗告，本院裁定如下：
    主  文
原裁定廢棄。
    理  由
一、抗告人於原法院聲請意旨略以：
  (一)本件抗告人起訴後，因為解決部分共有人未辦繼承登記或被
    行政執行署查封拍賣等事宜，基於協助原法院較易作成本件
    分割共有物方案之判決，乃盡力與該等共有人協商幫助其辦
    理繼承登記並購買其持分，而在取得該等持分登記後，因渠
    等已非共有人之身分，故而具狀撤回對其起訴，並變更訴之
    聲明。其情形係抗告人取得部分相對人之持分，並非如最高
    法院85年度台上字第1745號判決所示係共同被告間之相互過
    戶登記而撤回，原法院引此判決意旨而認本件抗告人已因此
    撤回全部訴訟實非合法允當。
  (二)依本件上開情形，如抗告人不撤回該已取得其持分之登記之
    共有人部分，將造成抗告人與自己在打官司（抗告人無法因
    取得該共有人持分後，聲請承當訴訟），其與民事訴訟法兩
    造之對立性原則不符，亦會讓原法院在判斷如何採擇妥當之
    分割方案，備增困擾，實與最高法院判決意旨所揭諸情形不
    同，不可類推適用。
  (三)本件訴訟進行中，原法院亦鼓勵抗告人盡力購買共有人之持
    分，以縮減兩造之歧見，並利原法院分割共有物之判決，怎
    麼在抗告人努力依原法院諭示辦理後，反而被認定為撤回全
    部起訴，殊與常理不合。
  (四)綜上，本件不應被認定抗告人已撤回全部訴訟，本件應續行
    訴訟，爰依法提出聲請，請准裁定續行本件訴訟等語。
二、原法院則以本件分割共有物事件訴訟繫屬中，部分相對人將
    系爭土地所有權應有部分出售轉讓與抗告人，抗告人因受讓
    該等相對人之土地應有部分，其就系爭土地所有權之應有部
    分權利擴張，出售土地所有權應有部分之相對人之權利歸於
    零，惟依民事訴訟法第254條第1項之當事人恆定原則，出售
    土地所有權應有部分之相對人之訴訟主體地位並不生影響，
    是其訴訟主體與實體法上之權利主體已生齟齬，惟如抗告人
    承當該等相對人之訴訟地位，則使訴訟程序之主體與實體法
    上之主體相互一致，且直接解決實體法上權利主體之紛爭，
    自無違民事訴訟法解決民事糾紛立法目的之處。再者，民事
    訴訟法亦無抗告人不得承當各該出售土地所有權應有部分之
    相對人訴訟地位之限制，抗告人稱其不得承當相對人之地位
    ，尚有未洽。查本件訴訟，抗告人並未聲明承當訴訟，則依
    當事人恆定原則，於訴訟標的法律關係之要件自不生影響，
    各該出售其土地所有權應有部分之相對人，自不因此喪失訴
    訟當事人之機能。嗣抗告人分別於民國（下同）97年3月31
    日、97年10月27日、97年12月18日、97年12月31日具狀撤回
    對相對人李詠當、李坤河、丁○○、乙○○、丙○○、甲○
    ○、己○○、酉○○、辛○○、壬○○、丑○○、子○、未
    ○○○、卯○○、辰○○、巳○、癸○○、寅○○、庚○○
    等之起訴，經原法院將上開撤回部分相對人之各書狀送達全
    體相對人，相對人收受各該書狀後逾10日，均無人表示異議
    ，則依民事訴訟法第262條規定，視為同意撤回；依民事訴
    訟法第56條第2款項規定，本件抗告人撤回對於部分相對人
    之起訴，其效力及於全體相對人，本件訴訟繫屬已歸於消滅
    ，原法院即無從再為任何形式之裁判，抗告人聲請續行訴訟
    ，於法尚有未合，爰裁定駁回抗告人續行訴訟之聲請。
三、抗告意旨略以：
  (一)按「訴訟繫屬中為訴訟標的之法律關係，雖移轉於第三人，
    於訴訟無影響‧但第三人如經兩造同意，得聲請代當事人承
    當訴訟。」，為民事訴訟法第254條第1項所明文，是民事訴
    訟法所定之當事人恆定原則，應僅限於兩造在訴訟繫屬中移
    轉其訴訟標的之法律關係予第三人之情形，方有其適用。而
    於本件情形，李詠當等人係將其系爭土地應有部分移轉登記
    予抗告人，已非系爭土地之共有人，自非本件分割共有物事
    件之適格當事人，又抗告人受讓渠等於系爭土地之應有部分
    ，原應承當渠等之訴訟上地位，然抗告人自身為原告，如承
    當被告李詠當等人被告之地位，將使抗告人之身份混淆不清
    ，如此將違反民事訴訟法有關於原告與被告在訴訟上應為對
    立地位之基本法則。本件抗告人因已取得原為被告李詠當等
    人之土地應有部分，應認為渠等與原告已無訴訟上對立之關
    係，已無訴訟當事人之適格，故抗告人撤回對非適格當事人
    李詠當等人之訴，於法並無不合，而不應視同撤回全部起訴
    。故原審以抗告人即原告依法仍可承當李詠當等被告於本件
    之訴訟地位為由，駁回抗告人續行訴訟之聲請，其理由顯已
    違反民事訴訟法原被告已屬對立地位之基本原則，其駁回乃
    欠缺合理之論據，自非妥適。
  (二)再者，觀諸本件原審所引用最高法院判決之分割共有事件，
    均係共同被告間於訴訟繫屬中相互進行系爭土地應有部分之
    所有權移轉後，原告對其中部分已移轉應有部分之被告撤回
    起訴，在上開情形，受讓移轉土地之被告，就該被受讓移轉
    土地於該件訴訟之法律關係，即屬民事訴訟法第254條第1項
    規定所指之訴訟第三人，故讓與土地所有權利之人依法仍為
    適格之當事人。惟查本件之情形，係抗告人即原告於訴訟繫
    屬中買賣取得李詠當等人之土地所有權應有部分，抗告人與
    李詠當等人間有關系爭土地之共有關係，在完成土地移轉登
    記之時即已消滅，而李詠當等人於喪失系爭土地所有權應有
    部分同時即非適格之當事人，故本件應無民事訴訟法第254
    條第1項之適用。從而，李詠當等人於抗告人撤回對渠等部
    分訴訟之時即已非本件之適格當事人，抗告人所為對非適格
    被告之部分撤回，即不得依民事訴訟法第56條第l項第2款規
    定視同撤回全部起訴。
  (三)綜上，本件依法論理皆不該被認定抗告人已撤回全部訴訟，
    故本件應繼續進行訴訟程序，始符法制。為此，特具狀提出
    抗告，請求廢棄原裁定。
四、按訴訟繫屬中為訴訟標的之法律關係，雖移轉於第三人，於
    訴訟無影響，但第三人如經兩造同意，得聲請代當事人承當
    訴訟，民事訴訟法第254條第1項定有明文。而訴訟上之原告
    與被告係居於對立之地位，利害完全相反，在訴訟程序中互
    為攻擊或防禦，與法院形成三面關係，自不許當事人以自己
    名義為被告提起民事訴訟法。若在訴訟繫屬中，當事人一造
    因繼承或其他原因兼有原告及被告兩造之身分者，兩造間在
    訴訟上之權利義務關係，因同歸一人而消滅，僅餘法院與當
    事人一造間之一面關係，不備訴訟成立之要件。如原告不願
    撤回其訴，法院即應認其訴為不合法，以裁定駁回之。經查
    ：
  (一)本件分割共有物事件訴訟繫屬中，部分相對人即被告李詠當
    、李坤河、丁○○、乙○○、丙○○、甲○○、己○○、酉
    ○○、辛○○、壬○○、丑○○、子○、未○○○、卯○○
    、辰○○、巳○、癸○○、寅○○、庚○○等人（下稱李詠
    當等人），將系爭土地所有權應有部分出售轉讓與抗告人即
    原告，抗告人固受讓上開相對人之系爭土地應有部分，惟抗
    告人為本件分割共有物事件之訴訟當事人，非民事訴訟法第
    254條規定之第三人，當無民事訴訟法第254條第1項規定，
    得由抗告人聲請代李詠當等人承當訴訟之適用可言。
  (二)又相對人李詠當等人既出售轉讓系爭土地應有部分與抗告人
    ，即喪失系爭土地之所有權應有部分，已非系爭土地共有人
    ，無分割共有物之權限，自非本件分割共有物事件之適格當
    事人。雖抗告人受讓相對人李詠當等人對系爭土地之應有部
    分，然抗告人為訴訟當事人，無代李詠當等人承當訴訟之適
    用，已如前述。況且抗告人為原告，相對人李詠當等人為被
    告，渠等係居於對立之地位，而於抗告人受讓相對人李詠當
    等人關於系爭土地所有權應有部分之後，抗告人與相對人李
    詠當等人間在訴訟上之權利義務關係，因同歸一人而消滅，
    抗告人於原審撤回對非適格當事人李詠當等人之訴，經原法
    院將上開撤回部分相對人之各書狀送達全體相對人，相對人
    收受各該書狀後逾10日，均無人表示異議，則依民事訴訟法
    第262條規定，視為同意撤回，於法並無不合（最高法院97
    年度台上字第2105號、81年度台上字第614號判決參照）。
    茲因相對人李詠當等人已非適格當事人，是抗告人於原審撤
    回對相對人李詠當等人之起訴，效力不及於全體相對人，抗
    告人與李詠當等人以外之其餘相對人間訴訟繫屬尚未消滅。
    原法院以當事人恆定原則，認出售土地所有權應有部分之相
    對人李詠當等人之訴訟主體地位並不生影響，如抗告人承當
    該等相對人之訴訟地位，則使訴訟程序之主體與實體法上之
    主體相互一致，且直接解決實體法上權利主體之紛爭，無違
    民事訴訟法解決民事糾紛立法目的之處，抗告人撤回對於相
    對人李詠當等人之起訴，其效力及於全體相對人，本件訴訟
    繫屬已歸於消滅為由，而駁回抗告人續行訴訟之聲請，顯有
    未洽。抗告意旨指摘原法院之裁定不當，求予廢棄，非無理
    由。
五、據上論結，本件抗告為有理由，爰依民事訴訟法第492條前
    段之規定，裁定如主文。
中    華    民    國    98    年    4     月    22    日
                  民事第五庭    審判長法  官  林陳松
                                      法  官  鄭金龍
                                      法  官  王重吉
以上正本係照原本作成。
再為抗告應以適用法規顯有錯誤為理由。
如提起再抗告者應於裁定送達後10日內向本院提出抗告理由狀（
須按照他造人數附具繕本）並繳納抗告裁判費新臺幣1,000元，
同時委任律師或具有律師資格之關係人為代理人。
                                      書記官  林玉惠
中    華    民    國    98    年    4     月    23    日
                                                      Ｍ


司法院資訊處製作；財團法人民間司法改革基金會備份。
